【裁判字號】    95,台再,58
【裁判日期】    951228
【裁判案由】    租佃爭議
【裁判全文】
最高法院民事判決                九十五年度台再字第五八號
再 審原 告  甲○○
            丙○○
            丁○○
            乙○○
            戊○○
共      同
訴訟代理人  何邦超律師
再 審被 告  己○○
上列當事人間租佃爭議事件，再審原告對於中華民國九十五年七
月二十一日本院判決（九十五年度台上字第一五八六號），提起
再審之訴，本院判決如下：
    主  文
本院九十五年度台上字第一五八六號判決及台灣高等法院台中分
院九十四年度上字第一三二號判決均廢棄，發回台灣高等法院台
中分院。
    理  由
本件再審原告以本院九十五年度台上字第一五八六號確定判決（
下稱原確定判決），認有民事訴訟法第四百九十六條第一項第一
款之適用法規顯有錯誤之情形，對之提起再審之訴，係主張：依
租賃土地合同、及其後兩次土地租賃契約均由謝阿五以業主、出
租人名義單獨與中國石油股份有限公司台灣油礦採勘處（下稱中
油公司）訂約，顯見佃農謝新全僅在地主徵詢而同意地主將系爭
一八九號土地暫時收回，出租予中油公司，並非與地主以共同出
租人身分將系爭耕地轉租予中油公司，此與佃農徵得出租人之同
意，將農地轉租予第三人不同。且再審被告於九十一年三月七日
向代理謝新全之乙○○收取一九二之一、一九三號土地租金，於
同年十一月十一日兩造所立之復舊工程決算書有復舊完工即日起
一八九號耕地交由佃農耕作及管理之約定，應認兩造訂立自九十
一年十一月十一日始期之耕地租賃契約，至為顯然，乃原判決認
租約無效，其適用法規顯有錯誤等語。
按土地法第一百零八條、耕地三七五減租條例第十六條第一、二
項規定承租人不得將耕地全部或一部轉租於他人，旨在防杜承租
人將承租耕地轉租他人從中漁利，致加重次承租人之負擔，並使
租賃關係趨於複雜。倘係出租人與他人訂約，將耕地之一部租予
他人使用，並約定使用完畢後，返還承租人繼續耕作，既非承租
人違法轉租，即無從中漁利，加重次承租人負擔；及使租賃關係
複雜之可言，顯與土地法第一百零八條、耕地三七五減租條例第
十六條第一、二項所定情形不符，不生原定租約無效之問題。查
依卷附租賃土地合同之記載，顯示就系爭獅潭鄉○○○段一八九
號、一八九之一、一八九之二號土地與中油公司訂約者，為地主
即原三七五租約之出租人謝阿五，嗣後於六十九年、七十二年與
中油公司續訂租約者，均為謝阿五，是將上開土地出租予中油公
司者，為出租人謝阿五，並非原承租人謝新全。原承租人謝新全
固於六十四年十月二日與地主謝阿五共同出具承諾書，但觀之該
承諾書之記載，亦係由出租人承諾租予中油公司，承租人承諾將
一八八之一、一八九號土地交予中油公司使用，並約定中油公司
鉆井完成，如無法生產時，土地應交還佃農繼續耕作（見一審(一)
卷三四至三七頁），核其真意係謝新全與地主謝阿五合意中止系
爭一八九號耕地部分之原三七五租約，再由出租人出租予中油公
司，俟中油公司不使用時再返還原承租人繼續耕作。則本件既非
原承租人違法轉租予中油公司，即與耕地三七五減租條例第十六
條、土地法第一百零八條所定情形不符（本院五十二年台上字第
一一六號判例之意旨參照），原確定判決未區別是否為出租人轉
租，僅以原三七五租約因轉租而全部無效，而為再審原告敗訴判
決，顯係增加法律所無之耕地租約無效事由，適用法規顯有錯誤
。再審論旨，聲明廢棄原確定判決，非無理由。
據上論結，本件再審之訴為有理由。依民事訴訟法第五百零五條
、第四百七十七條第一項、第四百七十八條第二項，判決如主文
。
中    華    民    國  九十五  年   十二   月  二十八  日
                      最高法院民事第七庭
                          審判長法官  劉  延  村
                                法官  劉  福  來
                                法官  黃  秀  得
                                法官  吳  謀  焰
                                法官  李  寶  堂
      本件正本證明與原本無異
                                      書  記  官
中    華    民    國  九十六  年    一    月    九    日
                                                Ａ


司法院資訊處製作；財團法人民間司法改革基金會備份。
